【裁判字號】    92,重上更(一),3
【裁判日期】    920226
【裁判案由】    偽造文書等
【裁判全文】
臺灣高等法院臺中分院刑事判決                    九十二年度重上更(一)字第三號
    上  訴  人
    即  被  告  丁○○  男  五.
右上訴人因偽造文書等案件，不服臺灣彰化地方法院中華民國八十七年六月八日第一
審判決（民國八十六年度訴字第六四三號，起訴案號：臺灣彰化地方法院檢察署民國
八十六年度偵字第五一七八號），提起上訴，判決後，經最高法院發回更審，本院判
決如左：
    主      文
原判決撤銷。
丁○○行使偽造私文書，足以生損害於公眾及他人，處有期徒刑貳月，如易科罰金，
以參佰元折算壹日。
偽造之丙○○名義印章壹枚、南德企業行八十一年度薪資、加班費、伙食費、請領清
冊中有關丙○○部分，均沒收。
    事      實
一、丁○○因侵占罪，前經台灣彰化地方法院於民國（下同）八十五年十二月十八日
    判決處有期徒刑九月，緩刑三年確定，原在彰化縣彰化市○○里○○路九五巷十
    五號經營南德企業行（獨資商號），為商業登記法規定之商業負責人為納稅義務
    人，其基於自己逃漏稅捐及偽造文書之犯意，明知丙○○於八十一年間未在該南
    德企業行工作領薪，竟在該企業行，指示不知情不詳姓名之會計一次偽造丙○○
    自八十一年一月份起至十二月份止，每月領薪新台幣（下同）八萬一千元，共計
    九十七萬二千元之南德企業行八十一年度薪資、加班費、伙食費、請領清冊（以
    下簡稱薪資請領清冊）一份，並偽造丙○○之印章蓋用在該清冊之每月蓋章欄，
    表示丙○○已領取該企業行之薪資共計九十七萬二千元，並持以行使，託由不知
    情之明家會計事務所乙○○據以填製丙○○之八十一年度所得稅扣繳暨免扣繳憑
    單（下稱扣繳憑單）之業務上製作之文書，虛列丙○○薪資所得九十七萬二千元
    ，並進而向財政部台灣省中區國稅局彰化縣分局申報八十一年度營利事業所得稅
    ，逃漏稅額十七萬六千七百五十元，足以生損害於丙○○及稅捐稽徵機關課稅之
    正確性。
二、案經被害人丙○○訴由臺灣彰化地方法院檢察署檢察官偵查起訴。
    理      由
一、訊據上訴人即被告丁○○（以下稱被告）於偵查、原審及本院審理中分別坦承為
    南德企業行之負責人，且為其所獨資經營者，及填製告訴人丙○○（以下稱告訴
    人）之扣繳憑單，並進而申報南德企業行八十一年度營利事業所得稅等事實不諱
    ，惟矢口否認右揭犯行，辯稱：告訴人確自八十一年一月份起在伊處工作，八十
    一年間曾領取一百餘萬元，且記帳均由會計劉秀容處理，因搬家致告訴人領薪之
    資料均已遺失不存云云。惟查被告未經告訴人同意虛列薪資所得，製作薪資請領
    清冊，並偽造印章蓋用，據以填製扣繳憑單等事實，業據告訴人於偵審中迭次指
    訴綦詳，並有其八十一年度所得稅扣繳憑單、國稅局處分書在卷可稽（見偵查卷
    第三頁、第五頁）。而被告在彰化市○○里○○路九五巷十五號經營南德企業行
    ，自八十一年一月份起，即委由明家會計事務所記帳，南德行公司亦委由其記帳
    報稅迄今，營業及工廠處所均未變更，及報稅係由被告方面提供薪資請領清冊，
    據以填製扣繳憑單，並進而申報營利事業所得稅等事實，業據證人即明家會計事
    務人員乙○○於原審及本院結證明確，並有丙○○八十一年度薪資請領清冊在卷
    可稽（見原審卷第一八二頁），又被告因之逃漏營利事業所得稅十七萬六千七百
    五十元，亦經證人即國稅局人員沈翠琴於原審核算明確。復查告訴人係於八十一
    年十月份始投保南德行公司，月投保薪資載為一萬二千六百元，及告訴人於八十
    一年間，僅在被告處請領二十六萬五千元，領薪水時均以簽名為證一節，亦經告
    訴人指訴明確，並有其勞工保險局被保險人異動資料在卷可考（見偵查卷第四頁
    ），核與被告所辯稱，告訴人領薪之資料，因搬家致遺失不存云云，互不相符。
    而證人劉玉嘉（即劉秀容）於本院調查時結證稱：伊自八十一年或八十二年間，
    至八十四年底或八十五年初止，受僱於被告，從事煮飯、掃地清潔的工作，沒有
    幫被告作會計、記帳的工作，沒有替被告開扣繳憑單，沒有替被告填過薪資請領
    清冊，丙○○的印章是放在會計那裡，由公司刻的等情（見更(一)審卷第九六至一
    ○○頁），可見被告所稱薪資請領清冊係由會計劉秀容製作者，並非實在，應係
    被告利用不知情不詳姓名之會計製作者，較為可能。另被告所提出經告訴人簽領
    之八十一年度借支表（見原審卷第一一七頁），其上載明告訴人借款日期為八十
    一年十月至同年十二月止，參以告訴人於本院調查時到庭結證稱：八十一年十月
    才去做吊車的噴漆工作是用包的，因要噴漆先向被告借錢再從工資扣掉等語，及
    告訴人之勞工保險局被保險人異動資料，告訴人應係八十一年十月始受僱於被告
    無訛，故被告辯稱，告訴人於八十一年間均在南德企業行工作支薪等語，並不可
    採，被告所辯，無非事後卸責之詞，不足採信。本件事證明確，被告犯行堪以認
    定。
二、被告係南德企業行獨資商號之負責人，為納稅義務人，基於自己逃漏稅捐之意思
    ，利用不知情之會計偽造印章、偽造薪資請領清冊，並利用不知情之明家會計事
    務所製作不實之扣繳憑單行使，並進而申報逃漏營利事業所得稅，足生損害於丙
    ○○及稅捐稽徵機關課稅之正確性，所為係犯刑法第二百十六條、第二百十條、
    第二百十五條、稅捐稽徵法第四十一條之罪。被告使不知情之會計偽造印章、偽
    造、行使偽造私文書，明知不實而填製扣繳憑單及利用明家會計事務所申報逃漏
    營利事業所得稅，為間接正犯。明知不實一次偽造丙○○全年度之薪資請領清冊
    ，堪認係同一犯意之接續進行，為接續犯，僅成立一罪。又偽造印章為偽造私文
    書之部分行為，不另論罪。偽造私文書而後行使，偽造之低度行為應為行使之高
    度行為所吸收，應依行使論。核被告所犯上開三罪間，有方法、結果之牽連關係
    ，應從一重之行使偽造私文書罪處斷。公訴人雖漏未就行使偽造薪資請領清冊之
    部分起訴，惟此部分因與起訴部分有裁判上一罪關係，本院自得一併審理。
三、原判決為科刑之判決，固非無見；惟查：（一）被告為獨資商號之負責人，其本
    身即為納稅義務人，其基於自己逃漏稅捐之犯意，而為上述犯行，應係犯稅捐稽
    徵法第四十一條之以不正當方法逃漏稅捐罪，而原判決認係同法第四十七條轉嫁
    處罰之情形，原判決適用法則，尚有未洽。（二）被告逃漏營利事業所得稅額為
    十七萬六千七百五十元，並經證人即國稅局人員沈翠琴於原審到庭核算明確，原
    判決卻認被告逃漏稅額為二十四萬三千元，與卷證資料不相符合。（三）薪資請
    領清冊非劉秀容偽造，應係被告利用不知情不詳姓名之會計製作等情，業據證人
    劉秀容於本院前審審理時，到庭結證明確，原判決認係劉秀容偽造薪資請領清冊
    ，亦有未當。雖被告上訴意旨未指摘及此，惟原判決既有不當，即屬無可維持，
    仍應由本院將原判決撤銷改判。爰審酌被告犯罪之動機、目的、手段、所生之危
    害、逃漏稅捐之數額、犯罪後之態度，及業與告訴人成立協議書，並繳付罰鍰等
    一切情狀，仍量處如主文第二項所示之刑。又被告行為後，刑法第四十一條，業
    於九十年一月十日修正公布，並於同年月十二日生效，其中就得易科罰金之罪之
    範圍，由舊法所定之「犯最重本刑為三年以下有期徒刑以下之刑之罪，而受六月
    以下有期徒刑或拘役之宣告」，擴張為新法所定之「犯最重本刑為五年以下有期
    徒刑以下之刑之罪，而受六個月以下有期徒刑或拘役之宣告」。本件被告所犯之
    罪屬「最重本刑為五年以下有期徒刑之刑之罪」，而其宣告刑亦為「有期徒刑六
    個月以下之宣告」，比較新舊法結果，以新法較有利於被告，故依刑法第二條第
    一項前段規定，本件自應適用裁判時之法律即修正後刑法第四十一條第一項前段
    之規定，並諭知易科罰金之折算標準，以示懲儆。偽造之丙○○印章一枚雖未扣
    案，惟無證據證明已經滅失，仍應依刑法第二百十九條宣告沒收，被告所提出之
    南德企業行八十一年度薪資、加班費、伙食費、請領清冊中有關丙○○部分，係
    被告所有供犯罪所用之物，應依刑法第三十八條第一項第二款宣告沒收。至其上
    偽造印章後，蓋用在請領清冊之印文，已因該部分之沒收而包括在內，毋庸重為
    沒收，併予敘明。
四、據上論結，應依刑事訴訟法第三百六十九條第一項前段、第三百六十四條、第二
    百九十九條第一項前段，稅捐稽徵法第四十一條，刑法第二條第一項前段、第二
    百十六條、第二百十條、第二百十五條、第五十五條、第三十八條第一項第二款
    ，第二百十九條，修正後刑法第四十一條第一項前段，罰金罰鍰提高標準條例第
    一條前段、第二條，判決如主文。
本案經檢察官甲○○到庭執行職務。
中      華      民      國      九十二     年     二      月   二十六   日
                                臺灣高等法院臺中分院刑事第一庭
                                      審判長法  官  陳  紀  綱
                                            法  官  方  艤  駐
                                            法  官  陳  登  源
右正本證明與原本無異。
如不服本判決應於收受送達後十日內向本院提出上訴書狀，其未敘述上訴之理由者並
得於提起上訴後十日內向本院補提理由書（均須按他造當事人之人數附繕本）。
                                            書記官  林  明  冬
中      華      民      國      九十二     年     二      月   二十七   日
附錄論罪科刑法條全文：
刑法第二百十六條：
行使第二百十條至第二百十五條之文書者，依偽造、變造文書或登載不實事項或使登
載不實事項之規定處斷。
刑法第二百十條：
偽造、變造私文書，足以生損害於公眾或他人者，處五年以下有期徒刑。
刑法第二百十五條：
從事業務之人，明知為不實之事項，而登載於其業務上作成之文書，足以生損害於公
眾或他人者，處三年以下有期徒刑、拘役或五百元以下罰金。
刑法第二百十九條：
偽造之印章、印文或署押，不問屬於犯人與否，沒收之。
稅捐稽徵法第四十一條：
納稅義務人以詐術或其他不正當方法逃漏稅者，處五年以下有期徒刑、拘役或科或併
科一千元以下罰金。
                                                                        Ｒ


司法院資訊處製作；財團法人民間司法改革基金會備份。
